臺灣高等法院臺中分院刑事判決　　 95年度上更(一)字第289號
上　訴　人
即　被　告　丁○○
選任辯護人　周平凡　律師
上列上訴人因違反槍砲彈藥刀械管制條例案件，不服臺灣臺中地
方法院91年度訴字第1164號，中華民國92年 6月25日第一審判決
（起訴案號：臺灣臺中地方法院檢察署91年度偵字第3212號），
提起上訴，經最高法院第1次發回更審，本院判決如下：
    主  文
原判決撤銷。
丁○○無罪。
    理  由
一、公訴意旨略以：上訴人即被告丁○○（以下簡稱被告）於民
    國（下同）90年 5月間某日，在臺中市○○路某處之模型店
    ，以新臺幣（下同）5,500元之價格，購得具殺傷力之仿SMI
    TH&WESSON廠改造玩具手槍1支（槍枝管制編號：0000000000
    ），而未經許可持有之。嗣經警於91年2月9日16時許，在其
    位於臺中縣霧峰鄉○○村○○路 480號丁○○住處實施搜索
    查扣上開改造玩具手槍 1支，因認被告涉犯修正前槍砲彈藥
    刀械管制條例第11條第 4項之未經許可持有可發射子彈，具
    有殺傷力之改造槍枝罪嫌（相當於現行槍砲彈藥刀械管制條
    例第8條第4項）。
二、按犯罪事實應依證據認定之，無證據不得認定犯罪事實，如
    不能證明被告犯罪者，應諭知無罪之判決，刑事訴訟法第15
    4條第2項及第301條第1項定有明文可稽。所謂認定犯罪事實
    之證據，係指足以認定被告確有犯罪行為之積極證據而言，
    該項證據自須適合於被告犯罪事實之認定，始得採為斷罪資
    料，如未能發現相當證據，或證據不足以證明，自不能以推
    測或擬制之方法，以為裁判基礎（最高法院29年上字第3105
    號、40年臺上字第86號判例意旨參照）。又認定不利於被告
    之事實，須依積極證據，茍積極證據不足為不利被告事實之
    認定，即應為有利於被告之認定，更不必有何有利之證據；
    且認定犯罪事實所憑之證據，雖不以直接證據為限，間接證
    據亦包括在內，然而無論直接證據或間接證據，其為訴訟上
    之證明，須於通常一般之人均不致有所懷疑，而得確信其為
    真實之程度者，始得據為有罪之認定，倘其證明尚未達到此
    一程度，而有合理之懷疑存在而無從使事實審法院得有罪之
    確信時，即應由法院為諭知被告無罪之判決（最高法院30年
    上字第 816號、76年台上字第4986號判例意旨參照）。又按
    91年2月8日修正公布施行之刑事訴訟法第161條第1項規定：
    檢察官就被告犯罪事實，應負舉證責任，並指出證明之方法
    。因此，檢察官對於起訴之犯罪事實，應負提出證據及說服
    之實質舉證責任。倘其所提出之證據，不足為被告有罪之積
    極證明，或其指出證明之方法，無從說服法院以形成被告有
    罪之心證，基於無罪推定之原則，自應為被告無罪判決之諭
    知（最高法院92年臺上字第 128號判例參照）。
三、經查本件公訴人認被告涉犯上開罪嫌，其論據如下：(一)上開
    改造玩具手槍經送內政部警政署刑事警察局（下稱刑事警察
    局）鑑定結果認：送鑑改造轉輪手槍一支，認係由仿SMITH&
    WESSON廠轉輪手槍製造之塑膠玩具手槍，更換貫通彈倉之玩
    具轉輪槍金屬轉輪而成之改造手槍，機械性能良好，且擊發
    功能正常，經實際裝填適用之子彈試射，測得其發射速度為
    358公尺/秒，計算其動能為56.39焦耳，單位面積動能為201
    .39 焦耳 /平方公分，參照該局對活豬作射擊測試結果，彈
    丸單位面積動能達24焦耳 /平方公分，足以穿入豬隻皮肉層
    ；又依日本科學警察研究所之研究結果，彈丸單位面積動能
    達20焦耳 /平方公分，足以穿入人體皮肉層等情，此有該局
    91年3月7日刑鑑字第0910039765號函在卷可稽。(二)執行本案
    搜索之刑事偵查員鄭元新於偵查中證稱：「（問：扣案的左
    輪手槍是否即為你們在現場組裝的槍枝？）當時查獲的槍只
    少一個左輪，是在丁○○房間外電視旁的櫃子找到的一個左
    輪，丁○○說這個左輪是屬於如鑑定報告書所述的零件所組
    成的那把槍的左輪，不是我們首先發現的槍身完整的那支槍
    的左輪，但該左輪放入該槍身亦可符合。」等語，而被告供
    稱該槍枝之左輪係扣案之橘黃色左輪等語。(三)依卷附現場照
    片所示，查獲當時該改造玩具手槍本身之主要結構確係完整
    無缺，雖該轉輪放置屋內他處，並不影響槍枝主要結構，被
    告既同時持有該槍枝適用之轉輪，隨時均可輕易裝置於槍枝
    。(四)被告前開辯稱已把該改造玩具手槍拆解云云，不足採信
    。且證人即被告母親林秋旭證稱：槍枝是由警察自己組裝一
    節，亦不足採。，足證前開改造玩具手槍具有殺傷力，被告
    所辯：該槍枝已損壞云云，不足採信。
四、訊據被告固坦承上開槍枝係其於90年間所購買，但矢口否認
    有上開被訴犯行，辯稱：該支槍枝並不具有殺傷力，非屬管
    制之槍枝。至於該槍枝上之轉輪係警察將伊先前在88年、89
    年買的，因摔壞而留下來之「金屬轉輪」組裝上去，原來並
    無該「金屬轉輪」，而係塑膠轉輪，伊並未組裝或改造等語
    。按槍砲彈藥刀械管制條例第8條第4項所規定之未經許可持
    有槍枝罪，其客觀要件須該槍枝具有適於發射金屬或子彈之
    正常結構與功能，而對人體具有殺傷力者，且行為人主觀上
    有此認識，而持有之，始足該當，行為人是否主觀上有此認
    識，則須依具體證據認定之。若行為人欠缺持有殺傷力槍枝
    之意思要件，縱使其所持有之槍枝具有殺傷力，亦不構成槍
    砲彈藥刀械管制條例第8條第4項所規定之未經許可持有槍枝
    罪。經查：(一)被告於原審審理時辯稱：上開槍枝係其於90年
    間偕同證人曾士岳在在南投縣草屯鎮向李長忠所營模型店所
    購買乙節，雖證人李長忠及其妻盧淑惠各於92年 2月12日、
    同年3月7日在原審審理時均證稱：被告有無前往購買扣案槍
    枝已無印象等語，但據證人曾士岳於92年3月7日原審審理時
    則證稱：「（是否曾與被告前往草屯鎮○○街二○三號購買
    模型槍？）有，大約九十年的樣子，詳細不記得，我跟被告
    去在庭證人盧淑惠所開設的這一家模型店購買道具槍，當時
    是被告帶我去的，被告說沒有要做什麼，是在那天的晚上跟
    店裡的老闆娘即證人盧淑惠買的，我記得是買了壹組銀色手
    槍，記得有附一個橘色轉輪，後來，被告隔天又打電話叫我
    陪他去店裡換零件，因為子彈不合，無法裝填，但是我沒有
    陪他去。」等語甚明在卷（見原審卷第 87-88頁）。參之證
    人李長忠、盧淑惠各於上開期日亦各證稱：「但是我的確曾
    經賣過與扣案銀色手槍．．．一模一樣的模型槍給顧客」等
    語（見原審卷第47頁證人李長忠證詞）；「證人曾士岳我有
    印象他有到我店裡買東西」等語（見原審卷第88頁證人盧淑
    惠證詞）在卷，堪認被告上開所辯，非屬虛構，足以採取。
    (二)上揭扣案之銀色改造玩具手槍 1枝（獲案槍枝管制編號：
    0000000000號），固經刑事警察局鑑定研判具有殺傷力，如
    前述起訴書所載，有卷附該局91年3月7日刑鑑字第09100397
    65號函在卷可稽。但復經本院囑託法務部調查局（以下簡稱
    調查局)鑑定結果，認係以仿美SMITH&WESSON.38SPL.型式左
    輪槍，由塑膠材質製成以撞針打擊子彈底火部位發射子彈的
    遊戲類模擬槍械，槍管口徑約 8.5㎜，完全貫通可容彈丸通
    過射出如照片二；槍枝送鑑時退殼桿彈筒閂結構組合不良，
    無法正常操作完成雙動模式射擊，須另以外力施壓移動彈筒
    閂，方能揚起擊槌扣動扳機完成射擊。照片三送鑑子彈 4顆
    為 9.5×32㎜遊戲類氣壓式子彈，係於分解式彈殼內安裝微
    型瓦斯容器，以壓縮氣體為動力發射彈頭內安裝之彈丸組合
    成之子彈如照片四；如照片三左端所示送鑑 4顆鐵珠（每顆
    直徑 6㎜、重0.88公克）分別安裝並填充瓦斯組合槍口前方
    50㎝處測得發射彈丸單位面積動能僅約 3.5焦耳／平方公分
    ，未超出日本科學警察研究所之研究，發射彈丸單位面積動
    能達20焦耳／平方公分即足以進入人體皮肉層，認不具殺傷
    力等語，並未載稱有具殺傷力。且經調查局以該槍枝配置之
    遊戲類氣壓式子彈測試，認不具殺傷力，亦有調查局96年 1
    月22日調科參字第 09600026270號鑑定通知書可參。而經證
    人即該鑑定人員丙○○於94年 4月10日本院審理時陳稱：「
    整枝槍枝都是玩具槍枝。」、「（轉輪的部分，仍然係屬於
    玩具槍之零件否？是否為金屬？）是玩具槍之零件。」、「
    該轉輪本來就是玩具槍枝的零件。」、「（如果填裝遊戲類
    打擊底火之子彈，是否具有殺傷力？）純粹遊戲類的子彈，
    沒有殺傷力，如果裝填改造子彈的好又能夠適合該槍枝的話
    ，仍然不一定有殺傷力，仍須實際射擊才能判斷本案的槍枝
    可否擊發。因為本案係玩具槍枝，不能射擊較具威力的子彈
    ，如果這樣會膛炸。」、「（所以本案如果槍枝可以使用的
    話，你們會做實際的試射鑑定？）一般如果金屬類的槍管，
    強度夠，又有適合的子彈，我們會去試射。本案的槍枝，如
    果可以使用的話，我會建議不要作實際的射擊鑑定，會有危
    險。」等語在卷。而刑事警察局鑑定時，因該槍枝係屬塑膠
    材質乃另外自製避免膛炸，適合於該槍枝使用之子彈以測試
    ，亦據證人甲○○於本院前開期日陳明在卷。是以該槍枝既
    屬於塑膠材質，不能使用符合規格之一般具殺傷力子彈射擊
    ，必須另行自製合適（無火藥）之子彈，則是否具有殺傷力
    ，自有疑義。(三)揆之證人李長忠於92年 2月12日原審審理時
    已證稱：如扣案銀色手槍同模樣的模型槍在市面上已經賣了
    十幾年，伊有賣如扣案之黑色金屬製轉輪等語在卷，並提出
    供應商印製之槍枝產品型錄一本為憑（見原審卷第47頁、第
    48頁、第 51-63頁），而扣案之銀色槍枝係屬玩具槍，而轉
    輪亦屬玩具槍枝之零件，復據上揭調查局鑑定人員丙○○證
    述明確，又上開扣案之銀色槍枝與其上所裝之黑色金屬轉輪
    於查獲時係分置不同處所，而再將二者予以組裝成一體，而
    送鑑定等情，亦據證人即查獲本案之員警鄭元新於92年3月7
    日原審審理時證稱在卷（見原審卷第84頁、第86頁）。是以
    扣案之銀色槍身或其上黑色之金屬轉輪既皆屬玩具槍之零件
    ，且非屬查禁之槍枝，得於市面上購得，查獲時又分離兩處
    ，未經組裝，自不能一時拼湊，具有擊發功能，即謂其結構
    與功能正常。況據上揭調查局鑑定通知書已載稱：？等語甚
    明。(四)參酌上開事證情況，扣案之銀色槍枝經過同樣具備鑑
    定槍枝專業能力之機關單位鑑定，猶未能得出相同之結論，
    而揆其材質（除轉輪外）復屬塑膠材質，若裝填一般火藥子
    彈，即有膛炸危險，自不能因刑事警察局以自製不含火藥之
    特殊子彈測試結果，達到足以穿入人體皮肉層之數值，即謂
    該槍枝具射擊功能，而有殺傷力，尤難因此推論或擬制被告
    持有該槍枝時，其主觀上已認識該槍枝具有殺傷力，而予以
    持有。
五、綜上所述，本案既不能證明被告主觀上已認識扣案之槍枝具
    有殺傷力，而有未經許可持有具殺傷槍枝之犯意，且該槍枝
    仍不能遽予認定係屬具有殺傷力之槍枝無訛，此外，復查無
    其他積極證據，足認被告有上開被訴之罪嫌，自不能繩以該
    罪，原審遽為科刑之諭知，尚欠允洽，被告上訴否認犯罪有
    理由，應由本院將原審判決撤銷改判，而為無罪之諭知。
據上論斷，應依刑事訴訟法第369條第1項前段、第364條、第301
條第1項，判決如主文。
本案經檢察官乙○○到庭執行職務。
中　　華　　民　　國　　96　　年　　4 　　月　　30　　日
            刑事第三庭  審判長法　官  王  增  瑜
                              法　官  廖  柏  基
                              法　官  蔡  紹  良
上列正本證明與原本無異。
如不服本判決應於收受送達後十日內向本院提出上訴書狀，其未
敘述上訴之理由者並得於提起上訴後十日內向本院補提理由書（
均須按他造當事人之人數附繕本）。
                              書記官  巫  丞  晏
中　　華　　民　　國　　96　　年　　4 　　月　　30　　日
